最高法院刑事判決　　　　　　　　　　　　　　　　九十三年度台上字第八七二號
　　上　訴　人　甲○○
　　　　　　　　　　　　送達.
右上訴人因違反毒品危害防制條例案件，不服台灣高等法院高雄分院中華民國九十年
七月二十四日第二審判決（九十年度上訴字第三四一號，起訴案號：台灣高雄地方法
院檢察署八十九年度偵字第一二００四號），提起上訴，本院判決如左：
    主  文
原判決撤銷，發回台灣高等法院高雄分院。
    理  由
本件原判決認定上訴人甲○○基於販賣第一級毒品海洛因之概括犯意。自民國八十九
年五月二十日至同月二十四日間，由毛雲鶴撥打上訴人之呼叫器，表示向其購買海洛
因後，連續二次，在高雄市○○○路靠近愛河之震旦通訊行旁，分別以新台幣（下同
）一千元及二千元之價格，販賣海洛因各一小包予毛雲鶴。毛雲鶴於同月二十四日十
四時許，第三次撥打上訴人之呼叫器，表示向其購買海洛因，雙方約定在高雄市○○
路與民生路交岔路口交易。由毛雲鶴提供其所有諾基亞五一三０型行動電話一支充作
價金，向上訴人購得一小包海洛因。嗣於同月二十六日十二時許，經警在高雄市○○
○路二六號五樓五０六室上訴人與其女友張傳孟同居之房間內，扣得前開毛雲鶴充作
價金之行動電話、上訴人所有海洛因一小瓶及三小包（驗後合計淨重四點五零公克）
、電子秤二台等物等情。因而撤銷第一審判決，改判仍論處上訴人連續販賣第一級毒
品（累犯）罪刑，固非無見。
惟查：(一)有罪之判決書事實欄為適用法令之依據，應將法院依職權認定與犯罪構成要
件有關之事項，詳記於事實欄，然後於理由內逐一說明其憑以認定之證據，使事實及
理由兩相一致，方為合法。而毒品危害防制條例第四條第一項之販賣第一級毒品罪，
以行為人有營利之意思，而販入或賣出第一級毒品或二者兼而有之者為其構成要件。
故行為人有無此項營利意思之目的條件，自應於事實欄內為詳實之記載，然後於理由
內說明其憑以認定之證據，始稱適法。原判決事實欄內未明確記載上訴人之販賣第一
級毒品有此項營利之意思，理由內亦未說明其憑以認定上訴人有營利意思之證據，致
使判決失其依據，且有理由不備之違背法令。(二)審理事實之法院對於卷內與被告犯罪
是否成立有關，且依法應予調查之證據，如未詳加調查，或雖已調查，仍未調查明白
，則尚難遽為被告有利或不利之認定。原判決理由一之（一）內，以上訴人於警詢及
偵查中所供，作為上訴人有販賣海洛因予毛雲鶴之依據（見原判決第三頁第七至十九
行）。然原判決理由一之（六）內，謂上訴人於警詢時，僅供述：代毛雲鶴向陳信文
拿海洛因後，交予毛雲鶴等情，並未承認販賣海洛因予毛雲鶴。而推論上訴人所指控
遭警刑求，不足憑信（見原判決第七頁第十九行至第八頁第一行）。則上訴人於警詢
時既未承認販賣海洛因予毛雲鶴，則如何以之作為上訴人有販賣海洛因予毛雲鶴之依
據﹖又上訴人於警詢及偵查中，所供稱：向陳信文拿取海洛因後，交予毛雲鶴等情，
倘若無訛，則陳信文於毛雲鶴購買海洛因過程中，究竟擔任何角色﹖是否參與販賣海
洛因行為﹖不無疑義。乃原審未就之詳予調查究明，即為前揭認定，難謂無調查未盡
及理由不備之違誤。(三)被告之自白，須非出於強暴、脅迫、利誘、詐欺或其他不正之
方法，且與事實相符者，始得採為證據。如果被告之自白，係出於不正之方法，並非
自由陳述，即其取得自白之程序，已非適法，則不問自白內容是否確實與事實相符，
因其非適法之證據，即不得採為判決之基礎，故審理事實之法院，遇有被告對於自白
刑求之抗辯時，應先於其他事實而為調查。上訴人於審理中主張其於警詢時遭刑求，
另依原判決載述，上訴人案發後入台灣高雄看守所體檢時，其右眼、下巴、背部等處
確有受傷（見原判決第七頁第十三至十六行）。而原判決雖以上訴人於警詢時所供：
警方查緝伊時，伊有掙扎，不慎撞傷云云，作為上訴人並未遭刑求之佐證（見原判決
第七頁第十七至十九行）。然上訴人既抗辯其於警詢時遭刑求，則如何擔保其於警詢
時前開所供自己不慎撞傷乙節，係自由意志下而為陳述，尚非無疑，乃原審未詳加審
酌論述，遽為前開推論，不免速斷。(四)事實審法院本於調查所得之資料，以供述證據
認為一部為真實者，固得採取或捨棄其一部，以為裁判之根據，但其所以採取或捨棄
一部分之心證理由，應詳為闡述，方足以昭折服。原判決固採取毛雲鶴於偵查中之供
證，作為上訴人有前開販賣海洛因予渠之憑據（見原判決第三頁第四至七行）。然毛
雲鶴於偵查中另證稱：伊於警詢時所述不實，並未向上訴人購買海洛因云云（見偵查
卷第二六頁）。則毛雲鶴於偵查中就其有否向上訴人購買海洛因之陳述前後不符，乃
原審並未詳實說明如何取捨毛雲鶴偵查中前後不一陳述之理由，即逕為前揭認定，難
謂無理由不備之違誤。(五)有罪判決書，對於被告有利之證據不採納者，應說明其理由
，為刑事訴訟法第三百十條第二款所明定，故有罪判決書對於被告有利之證據，如不
加以採納，必須說明其不予採納之理由，否則即難謂非判決不備理由之違法。原判決
認扣案之海洛因、電子秤等物為上訴人所有，而以之作為上訴人有本件犯行之證據。
然證人張傳孟於警詢及偵查中均證稱：該扣案之海洛因、電子秤等物，係陳信文所有
，非屬上訴人所有（見警詢卷第六頁、偵查卷第十六頁）。而原審就證人張傳孟斯項
有利於上訴人之陳述恝置不論，即為前開認定，要屬理由不備。(六)毒品危害防制條例
第四條第一項所規定販賣第一級毒品罪之法定刑為死刑或無期徒刑；處無期徒刑者，
得併科新台幣一千萬元以下罰金。原判決理由內論上訴人為累犯，謂「販賣第一級毒
品罪之法定刑為死刑、無期徒刑，依法不得加重其刑」（見原判決理由二），而疏未
就所規定罰金刑部分依法加重其刑，尚有未合。以上或為上訴意旨所指摘，或為本院
得依職權調查之事項，應認原判決仍有撤銷發回更審之原因。
據上論結，應依刑事訴訟法第三百九十七條、第四百零一條，判決如主文。
中　　　華　　　民　　　國　　九十三　　年　　　二　　　月　　二十六　　日
                              最高法院刑事第六庭
                                  審判長法官  吳　雄　銘
                                        法官  池　啟　明
                                        法官  石　木　欽
                                        法官  郭　毓　洲
                                        法官  吳　三　龍
      右正本證明與原本無異
                                              書  記  官
中　　　華　　　民　　　國　　九十三　　年　　　三　　　月　　　二　　　日
                                                                        Ｑ
